臺灣板橋地方法院刑事判決　　　　　　　 99年度易字第116號
公　訴　人　臺灣板橋地方法院檢察署檢察官
被　　　告　陳賢哲
　　　　　　鄭賢隆
共　　　同
選任辯護人　游晴惠律師
　　　　　　吳姝叡律師
　　　　　　姜萍律師
上列被告因偽造文書案件，經檢察官提起公訴（98年度偵續字第
183 號），本院判決如下：
    主  文
本件公訴不受理。
    理  由
一、本件公訴意旨略以：被告陳賢哲係環天衛星科技股份有限公
    司（下稱環天公司）之負責人，被告鄭賢隆為環天公司之總
    經理，2 人為從事業務之人，明知環天公司於民國92年12月
    30日所召開92年第一次股東臨時會、93年6 月25日所召開之
    93年股東常會，尚持有環天公司股份1 萬6,000 股之登記名
    義人即告發人闕隆峰（實際股份所有人為告訴人許富隆）並
    未出席，竟共同基於偽造文書之犯意聯絡，在92年12月30日
    之92年第一次股東臨時會會議紀錄上，明知代表闕隆峰之股
    權並未出席該股東會，竟將此不實事項虛偽記載為「出席股
    東計10人，代表股數計500 萬股（已發行股份總數計500 萬
    股）」；復在93年6 月25日所召開之93年股東常會會議紀錄
    上，亦明知代表闕隆峰之股權並未出席該股東會，竟將此不
    實事項虛偽記載為「出席股東計50 0萬股，佔發行總股數10
    0 ％」，2 次均持上開內容為虛不實之股東會會議紀錄，向
    經濟部中部辦公室辦理登記，足生損害代表闕隆峰之股權之
    股東得於股東會表達不同意見之權利，因認被告陳賢哲、鄭
    賢隆均涉犯刑法第216 條、第215 條之行使業務登載不實文
    書罪嫌等語。
二、按不起訴處分已確定者，非有發見新事實或新證據者，或有
    刑事訴訟法第四百二十條第一項第一款、第二款、第四款或
    第五款所定得為再審原因之情形者，不得對同一案件再行起
    訴，刑事訴訟法第260 條定有明文；又曾為不起訴處分或撤
    回起訴，而違背第二百六十條之規定再行起訴者，應諭知不
    受理之判決，同法第303 條第4 款復有明定。
三、次按案件經檢察官偵查後，從實體上認定被告之犯罪嫌疑不
    足，依刑事訴訟法第二百五十二條第十款規定為不起訴處分
    確定者，其實質效果，就現行法制言，與受無罪之判決無異
    ；故於該不起訴處分書所敘及之事實範圍內，發生實質上之
    確定力，非僅止於訴權之暫時未行使而已。是以除合於刑事
    訴訟法第二百六十條第一、二款所定原因，得再行起訴外，
    別無救濟或變更方法。其於法院審判時，於事實同一範圍內
    ，仍不得作與之相反之認定，以維護法律效果之安定與被告
    自由人權之受適法保障（最高法院81年台上字第3183號可資
    參照）。再按檢察官制作之處分書依法敘述不起訴之理由，
    就現行法制言，已發生其實質之效果，即於該不起訴處分書
    所敘及之事實範圍內，發生實質上之確定力，非僅止於訴權
    之暫時未行使而已。如不起訴處分已確定，除合於刑事訴訟
    法第260 條第1 款、第2 款所定原因，得再行起訴外，別無
    其他救濟或變更方法。故檢察官就同一事實再行起訴，法院
    審判時，為維護法律效果之安定與被告自由人權受適法之保
    障，應依刑事訴訟法第303 條第4 款之規定諭知公訴不受理
    （臺灣高等法院暨所屬法院90年法律座談會刑事類提案第40
    號參照）。經查：
  (一)本案前經臺灣板橋地方法院檢察署檢察官於98年11月30日以
    98年度偵續字第183 號載明「(二)偽造文書部分：1.按刑法第
    210 條之偽造文書罪嫌，以無制作權之人冒用他人名義而制
    作該文書為必要，若行為人對此種文書，本有製作之權，縱
    令其不應製作而製作，亦無偽造之可言。且按偽造文書罪嫌
    之成立，以足生損害於公眾或他人為其要件，若就私文書之
    偽造或變造行為，於其完成後之狀態加以審查，並未存有損
    及不特定人或特定他人之合法利益者，即難構成本罪，最高
    法院30年上字第816 號、24年上字第5458號及49臺非字第18
    號判例可資參照。又刑事訴訟法第232 條得為告訴之被害人
    ，係指因犯罪而直接受有損害之人，因而告訴他人之犯罪事
    實，請求究辦，亦祇可謂為告發，不得以告訴論，最高法院
    20年上字第55號判例可資參照。本件除告訴人許富隆實際出
    資20萬元而取得環天公司之1 萬6000股股份（登記名義人為
    闕隆峰）外，黃俊中、張金鐘、成本明及闕隆峰等均非環天
    公司之股東，已如前述，渠等就被告2 人所涉偽造文書罪嫌
    部分，非直接被害人，均僅可認為告發，而非告訴。合先敘
    明。2.按刑法第215 條規定『從事業務之人，明知為不實事
    項，而登載於業務上作成之文書，足生損害於公眾或他人者
    』，係以行為人『明知』及『足生損害於公眾或他人者』為
    其要件，經查：實務上一般非公開發行股票之股東會，大都
    均係公司內部掌有多數股權之股東，形式上討論該次股東會
    決定事項後，委由會計師製作會議紀錄後，報主管機關核備
    ，均為便宜行事，本件告訴人許富隆持有之股份僅占環天公
    司』發行股份之0.32﹪，對於股東會之決議，並無決定性之
    影響，縱認告訴人與被告2 人事後交惡，但被告2 人應深知
    由告訴人出席股東會，亦無法改變股東會之決議內容。故2
    人為會議紀錄上『出席股東計10人，代表股數計500 萬股（
    已發行股份總數計500 萬股）』、『無異議照案通過』之文
    字記載，顯係因便宜行事疏失所致，要與『明知』之構成要
    件有間。又告訴人許富隆持有之股份僅占環天公司發行股份
    之0.32﹪，依會議多數決表決結果，縱渠有反對意見，對該
    會議決結果應無影響，該會議紀錄實質上並未損及告訴人許
    富隆之權益，核與偽造文書罪之『足生損害於公眾或他人者
    』構成要件有間。綜上所述，被告2 人所辯，尚非無據，應
    堪採信。此外，復查無其他積極證據足認被告等涉有上開犯
    行，應認其犯罪嫌疑不足。」之不起訴處分。而本件檢察官
    於同日亦以同一案號為起訴書在案，此有前述之98年度偵續
    字第183 號之起訴書及不起訴處分書（下稱第一份不起訴處
    分書）各1 份可憑。
  (二)又臺灣高等法院檢察署於99年3 月5 日以檢紀傳字第099000
    0086號函載到：「查本件被告陳賢哲、鄭賢隆被訴侵占股權
    及行使業務上登載不實文書罪嫌，其中偽造文書罪嫌部分業
    經原檢察官提起公訴；然本件不起訴處分書卻又將侵占與偽
    造文書並列，兩者係有歧異並有重為處分之嫌，究竟如何，
    宜先予釐清。…」，此有該函文1 紙可按（見99年度他字第
    1733號偵查卷宗第1 頁），而臺灣板橋地方法院檢察署檢察
    官得悉臺灣高等法院檢察署函文之內容後，將第一份不起訴
    處分書內關於上揭偽造文書部分予以刪除並重新製作不起訴
    處分書（下稱第二份不起訴處分書）寄送給被告2 人及告訴
    人，復以98偵續183 字第05954 號函表示：「本署書記官98
    年12月8 日製作98年度偵續字第183 號侵占案件之不起訴處
    分書，因內容有誤（偽造文書部分係誤繕），應予作廢。」
    ，此有臺灣板橋地方法院檢察署函附卷可稽（見本院卷(一)第
    173 頁），惟有關臺灣板橋地方法院檢察署檢察官所制作之
    第一份不起訴處分書，既說明有關偽造文書部分不起訴之理
    由，揆諸上開裁判意旨及座談會之法律意見，該不起訴處分
    書所敘及之事實範圍內，已發生實質上之確定力，自不得由
    臺灣板橋地方法院檢察署檢察官以作廢方式為之，是臺灣板
    橋地方法院檢察署檢察官顯係就被告2 人就同一偽造文書之
    部分，同時為起訴及不起訴處分之情至明。
四、有關臺灣板橋地方法院檢察署檢察官就被告陳賢哲及鄭賢隆
    就偽造文書之同一案件分別為不起訴處分及起訴書，已於前
    述，是本案主要爭點厥為：所謂「起訴」何所指，且臺灣板
    橋地方法院檢察署檢察官是否在「不起訴處分確定」後「再
    行起訴」。經查：
  (一)按「提起公訴，應由檢察官向管轄法院提出起訴書為之。起
    訴書，應記載左列事項：一、被告之姓名、性別、年齡、籍
    貫、職業、住所或居所或其他足資辨別之特徵。二、犯罪事
    實及證據並所犯法條。起訴時，應將卷宗及證物一併送交法
    院。」刑事訴訟法第264 條定有明文。所謂的「起訴」，係
    提起公訴，指檢察官依偵查的結果，認被告有犯罪嫌疑，向
    法院請求為真實審理，以確認具體刑罰權之有無及範圍之意
    思表示。檢察官就某種犯罪行為，請求法院以判決予以一定
    之處罰，乃其居於國家機關之一種責任，並亦因其處罰之請
    求、即訴之提起，法院始得為犯罪與否、處罰與否之判斷，
    訴訟法上所謂「不告不理原則」即係指此，刑事訴訟法第26
    8 條「法院不得就未經起訴之犯罪審判」之規定，亦係此一
    原則之體現。故檢察官之意思表示，若非請求法院以判決確
    認被告具體刑罰權之有無及其範圍者，即非所謂之起訴。又
    「提起公訴，應由檢察官向管轄法院提出起訴書為之」，既
    明定應提出起訴書，即採書面主義，之所以為如是之規定，
    一係對程序確實性之重視，另則係基於對被告保護之考慮，
    另「起訴時，應將卷宗及證物一併送交法院」，亦即起訴時
    ，我國並不採「起訴狀一本」主義，而係將卷宗及證物連同
    起訴書一併送交給法院之意。而起訴產生之效果，於訴訟法
    上可分別以「訴訟繫屬」、「不告不理」及「重行起訴之禁
    止」（見林永謀著，刑事訴訟法釋論〔改訂版〕（中冊）第
    414 至427 頁）。是檢察官製作「起訴書」僅係「起訴」之
    程式之一，「起訴書」並不等同於「起訴」，仍須由檢察官
    向管轄法院提出起訴書為之。觀之臺灣板橋地方法院檢察署
    於99年1 月11日以板檢慎餘98偵續183 字第200399號函檢送
    98年度偵續字第183 號被告陳賢哲等偽造文書影卷4 宗、起
    訴書正本3 份，此有臺灣板橋地方法院檢察署函1 紙，且經
    本院收文蓋有收狀戳蓋99.1.11 （見本院卷(一)第1 頁），足
    認本案起訴之時間為99年1 月11日無訛。
  (二)次按「法務部（80）法檢（二）字第1303號之法律問題：得
    再議之案件經處分不起訴，告訴人經合法送達接受不起訴處
    分書後，並未於法定七日再議期間內聲請再議，嗣因送達回
    證久未退還附卷，致再送達處分書，告訴人始於第二次收受
    處分書後七日內具狀聲請再議，其再議之聲請是否認已逾再
    議期間而駁回之。討論意見：採甲說：處分書既經合法送達
    後即生送達收受之效力，應以告訴人最初收受之日為再議期
    間之起算點，不因第二次之送達而有變更，其即已逾再議期
    間聲請再議，自應駁回之。」，是送達時間仍以實際收受之
    日為主，縱使送達回證未退還附卷，仍無礙真正送達時間。
    查：觀之證人許富隆於本院審理中具結證述：伊的戶籍地在
    臺北市大安區，居所地在新北市○○區○○路，又伊有收到
    98年度偵續字第183 號起訴書及不起訴處分書，但對收到時
    間沒有印象，收到的地方確定都是在板橋住處收到，是管委
    會通知伊去領，收到後有將文件寄給律師看，讓律師評估案
    件後再告訴伊，伊於99年1 月5 日有具狀再議，所以收到不
    起訴處分書係在99年1 月5 日之前，另伊收到檢察官寄來的
    文件後，自己想了幾天才跟律師討論，沒有馬上送再議狀，
    因為再議狀也要律師寫，而且律師表示每次再議都要寫一次
    委任狀，算新的程序，一定是伊有送資料給律師，律師才會
    提再議聲請狀，此外，伊告侵占、偽造文書，侵占部分不起
    訴，結論是民事不是刑事，至於偽造文書部分起訴，但是檢
    察官又寄了一個更正的東西來，伊看不出那個差別等語歷歷
    （本院卷(二)第184 背面至187 頁），則由證人許富隆上開證
    詞可知，其收受98年度偵續字第183 號起訴書及第一份不起
    訴處分書之地點均在其板橋住處之情。雖本院依職權調閱臺
    灣板橋地方法院檢察署98年度偵續字第183 號全卷，惟未見
    該卷附有臺灣板橋地方法院檢察署檢察官寄送98年度偵續字
    第183 號起訴書及第一份不起訴處分書各1 份於告訴人許富
    隆在板橋市○○路之送達回證，但細繹證人許富隆於本院審
    理中明確證述係在板橋住處領取，甚至可說明該文件之內容
    ，其所證在板橋住處領取一節，自屬可信。復參以告訴人許
    富隆提出對被告陳賢哲及鄭賢隆之告訴後，由臺灣板橋地方
    法院檢察署以97年度偵字第20821 號偵辦後，為不起訴處分
    ，嗣經告訴人許富隆聲請再議，由臺灣高等法院檢察署以98
    年度上聲議字第1482號命發回臺灣板橋地方法院檢察署檢察
    官續查，復經臺灣板橋地方法院檢察署檢察官以98年度偵續
    字第183 號為之，告訴人許富隆就侵占不起訴部分，復聲請
    再議，嗣經臺灣高等法院檢察署以99年度上聲議字第2600號
    處分駁回，而有關97年度偵字第20821 號之不起訴處分書、
    99年度上聲議字第2600號之處分書及臺灣板橋地方法院檢察
    署檢察官上開更正之98年度偵續字第183 號起訴書及第二份
    不起訴處分書均有寄送告訴人許富隆戶籍地及其板橋區○○
    路之居所，而板橋區○○路均由「富臨極品專用章」收受，
    此有送達證書可佐（見97年度偵字第20821 號偵查卷宗第21
    、25頁、99年度他字第1733號偵查卷宗第25頁及本院(一)卷第
    150 、157 頁），揆諸上開說明，雖送達回證久未退還附卷
    ，仍應以告訴人許富隆實際在新北市○○區○○路收受之日
    為準。再徵之證人許富隆前開證詞，可見證人許富隆對於究
    竟何時收受98年度偵續字第183 號起訴書及第一份不起訴處
    分書之確切日期乙節，已記憶不清之情，實無法強求證人對
    於記憶不清之事項為精確答覆，然細究證人許富隆於本院審
    理中已表示收受文書後，自己想了幾天才跟律師討論，並沒
    有馬上送聲請再議狀，詳於前述，佐以證人許富隆就侵占不
    起訴處分部分提出聲明異議之時間為99年1 月5 日，此有刑
    事再議聲請狀影本1 件在卷可稽（見本院卷(一)第128 頁），
    綜觀上開情詞，可見證人許富隆至少係於99年1 月3 日前即
    收取文書之事實無訛。另參以臺灣板橋地方法院檢察署於98
    年12月28日寄送98年度偵續字第183 號之起訴書及第一份不
    起訴處分書於成本明、黃俊明、張金鐘之送達日期分別為「
    98年12月31日」、「98年12月29日」及「98年12月30日」，
    且臺灣板橋地方法院檢察署寄送給許富隆位於臺北市大安區
    之戶籍地的時間為「98年12月31日」之情，此有臺灣板橋地
    方法院檢察署送達證書共計5 紙（見98年度偵續字第183 號
    偵查卷宗第182 至186 頁），衡以證人許富隆上開已收到好
    幾天才跟律師討論之情，則以上揭之最後送達日期「98年12
    月31日」送達至許富隆位於新北市○○區○○路之住處並由
    該處管委會領取計算告訴人許富隆之再議期間7 日且加計在
    途期間2 日，而告訴人許富隆對於偽造文書不起訴處分部分
    並未聲請再議，顯見該偽造文書不起訴處分已於100 年1 月
    10日確定。
  (三)綜上所述，有關偽造文書之不起訴處分部分已於100 年1 月
    10日確定，而臺灣板橋地方法院檢察署檢察官就同一事實於
    100 年1 月12日向本院再行起訴，且並無刑事訴訟法第260
    條第1 、2 款所定之原因，揆諸前揭規定，本院自應諭知不
    受理之判決。
據上論斷，應依刑事訴訟法第303 條第4 款，判決如主文。
本案經檢察官郭峻豪到庭執行職務。
中    華    民    國   100    年    7     月    29    日
                  刑事第三庭    法  官  連雅婷
以上正本證明與原本無異
如不服本判決應於送達後10日內向本院提出上訴狀
                                書記官  郭晉良
中    華    民    國   100    年    7     月    29    日